臺灣士林地方法院刑事判決　　　　　　　 96年度訴字第923號
公　訴　人　臺灣士林地方法院檢察署檢察官
被　　　告　乙○○
指定辯護人　本院公設辯護人林龍輝
上列被告因公共危險案件，經檢察官提起公訴（96年度偵字第60
57號），本院判決如下：
    主  文
乙○○放火燒燬自己所有之衣物，處有期徒刑壹年，減為有期徒
刑陸月，如易科罰金以新臺幣壹仟元折算壹日。
    事  實
一、乙○○前因賭博案件，經臺灣士林地方法院檢察署檢察官於
    民國95年8 月14日，以95年度偵字第7850號為緩起訴處分確
    定，緩起訴期間自95年8 月14日起至96年8 月13日止。仍不
    知警惕，於緩起訴處分期間之96年2 月24日凌晨0 時許，在
    上揭住所頂樓加蓋建物內，以不明方式引火點燃自己所有之
    衣櫥內衣物，致其所有之衣物燒燬，嗣乙○○之兄丙○○發
    覺報案，經臺北市政府消防局社子分隊消防員至現場灌救，
    始未延燒至同棟建築物樓層，然仍致上揭住所頂樓加蓋處之
    神明廳南側以上受煙燻黑，下方裝潢物品受輕微燒損，東側
    飲水機之外殼受熱融熔，北側神桌及隔間牆以上半部受燒損
    ；乙○○之臥室內鐵皮屋頂、茶几、床鋪、展示櫃及塑膠衣
    櫥均受燒損，致生公共危險。
二、案經臺北市政府警察局士林分局報告臺灣士林地方法院檢察
    署檢察官偵查起訴。
    理  由
甲、證據能力部分
  一、茲就指定辯護人有爭執之證據其證據能力認定如下：
    (一)證人丙○○於警詢及檢察事務官前之證述
      按刑事訴訟法第159 條第1 項規定：「被告以外之人於審
      判外之言詞或書面陳述，除法律有規定者外，不得作為證
      據」；其立法本旨係以證人於審判外之言詞或書面陳述，
      屬於傳聞證據，此項證據，當事人無從直接對於原供述者
      加以詰問，以擔保其真實性，法院亦無從直接接觸證人而
      審酌其證言之憑信性，違背直接審理及言詞審理之原則，
      除具有必要性及信用性情況之除外者外，原則上不認其有
      容許性，自不具證據能力；至所謂具有必要性及信用性情
      況者，例如刑事訴訟法第159 條之1 、之2 、之3 、之4
      、之5 情形，仍例外認其有證據能力，然此乃係指法院未
      於審判期日傳喚相關證人到庭，案件僅能依靠該等證人於
      審判外之陳述以為判斷之情形，始需就該等審判外供述證
      據嚴格依照刑事訴訟法第159 條之1 至之5 所定要件一一
      檢視各該證人之供述，作為證據之資格。倘法院已經依據
      當事人聲請傳喚證人到庭接受檢辯雙方之交互詰問，則法
      院既已透過直接、言詞審理方式檢驗過該證人之前之證詞
      ，當事人之反對詰問權亦已受到保障得以完全行使之情況
      下，該等審判外證據除有其他法定事由（例如：非基於國
      家公權力正當行使所取得或私人非法取得等，而有害公共
      利益，即以一般證據排除法則為判斷），應認該審判外供
      述已得透過審判程式之詰問檢驗，而取得作為證據之資格
      ，亦即其審判外供述與審判中供述相符部分，顯然已經構
      成具備可信之特別情狀，當然有證據資格（實務上之作用
      常為引用該等陳述與審判中陳述相符，強化該證人供述之
      可信度），其不符部分，作為檢視審判中所為供述可信與
      否之彈劾證據，當無不許之理，甚者，其不符部分倘係於
      司法警察、檢察事務官調查中之供述，作為認定被告犯罪
      與否或不構成犯罪與否之證據，亦僅需依照刑事訴訟法第
      159 條之2 規定，斟酌其審判外供述作成外部環境、製作
      過程、內容、功能等情況認為之前供述較為可信，即可取
      得證據之資格，而作為認定事實之證據資格。經查：本件
      證人丙○○業經本院於審判期日傳喚到庭，行交互詰問程
      式，直接言詞審理檢視其證詞，故其於警詢中及檢察事務
      官前之供述，當然已取得作為證據之資格，相符部分，固
      有證據能力，而其不符部分倘經本院於斟酌其供述作成環
      境、外部狀況，認有特別可信者，當亦有證據能力，核先
      敘明。
    (二)臺北市政府消防局火災原因調查報告書
      按刑事訴訟法第159 條之4 第1 款規定，除顯有不可信之
      情況外，公務員職務上製作之紀錄文書、證明文書亦得為
      證據。蓋該等文書係公務員依其職權所為，與其責任、信
      譽攸關，若有錯誤、虛偽，公務員可能因此負擔刑事及行
      政責任，從而其正確性高，且文書經常處於可受公開檢查
      之狀態，設有錯誤，甚易發現而予及時糾正，是其真實之
      保障性甚高。指定辯護人雖陳稱臺北市政府消防局於96年
      3 月7 日做成之火災原因調查報告書不具證據能力，但上
      開文書係公務員職務上製作之紀錄與證明文書，且製作上
      開調查報告書之員警甲○○亦到庭具結證稱：其為本件火
      災事故之承辦人，有到現場調查，報告書是根據小組調查
      的結果製作等語，可見上開報告並無顯不可信之情況，是
      上開火災原因調查報告書，應認有證據能力。
乙、實體部分
  一訊據被告乙○○矢口否認有何放火之犯行，辯稱：當天伊在
    外面喝酒，還帶一罐酒回去，回去後躺在床上抽煙，酒放在
    床邊椅子上也弄倒，之後就睡著了，不知道火怎麼燒起來，
    火燒起來時才清醒，就將衣櫥拖到床頭，拖時燙到手，衣櫥
    倒下去，旁邊整個彈簧床就燒起來，就拿茶几去打火，火打
    不熄就拿臉盆去後面水龍頭接水，但水流太小打不熄火，就
    跑去樓上遮雨棚躲起來云云。
  二然查：被告所居住之臺北市○○區○○街67號4 樓頂樓加蓋
    建物於96年2 月24日零時許發生火警，經丙○○於零時26分
    報案，臺北市政府消防局社子分隊於同日零時28分抵達，零
    時43分許控制火勢，並於零時47分許撲滅，然仍造成神明廳
    南側以上受煙燻黑，下方裝潢物品受輕微燒損，東側有飲水
    機外殼受熱融熔，北側神桌及隔間牆以上半部受燒損，臥室
    內茶几、展示櫃、床鋪、屋頂及塑膠衣櫥燒損等情，此據臺
    北市政府消防局到場勘驗無訛，有該大隊96年3 月7 日日出
    具之火災原因調查報告書及所附相片足佐（見偵卷第22頁至
    第51頁）。
  三被告雖以前詞置辯，但查：
    (一)本件起火原因經臺北市政府消防局研判略以：「1.據現場
      勘查結果，研判乙○○臥室床鋪東側尾端靠近塑膠衣櫥處
      為最先起火處，該處並未發現電器用品及電源配線經過，
      研判因電器因素致起火燃燒之可能性較小。2.乙○○當時
      人在房內未就寢，若有遺留火種引燃床鋪或棉被或衣櫥之
      情事發生，乙○○應能即時發現並撲滅，故研判因遺留火
      種致起火燃燒之可能性較小。3.乙○○臥室床鋪東側尾端
      靠近塑膠衣櫥處為最先起火處，該處未發現瓦斯爐、電磁
      爐、鍋子等器具，故研判因爐火不慎致起火燃燒之可能性
      較小。4.現場經排除遺留火種、電氣及爐火等因素外，並
      未再發現其他跡證足以證明有他項起火因素，故綜合研判
      其起火原因以有人以明火點燃衣物致起火燃燒之可能性較
      大。5.臥室鐵皮屋頂以床鋪上方受燒變白色較嚴重，乙○○臥室東側之茶几以靠西側受燒損較嚴重，西側擺放之床
      鋪以靠東側受燒損較嚴重，顯示火勢於床鋪東側尾端一帶
      燃燒較為強烈，且該處發現一受燒損之塑膠衣櫥僅存鐵骨
      骨架，故研判床鋪東側尾端靠近塑膠衣櫥處為最先起火處
      。」有火災現場勘查紀錄及原因研判附於前揭調查報告書
      內可據（見偵卷第27頁至第29頁）。
    (二)證人即負責本件火災原因調查報告製作之臺北市政府消防
      局火災調查科隊員甲○○亦於本院到庭結證稱：本件是被
      告房間內床鋪尾端燒的最嚴重，另外衣櫥也被從展示櫃旁
      搬到床鋪尾端，因為房間很小，起火點只是定大概位置，
      床鋪尾端或衣櫥都有可能，至於床鋪尾端和衣櫥間有一些
      木屑殘渣，可能是天花板掉下來，也有可能是燃燒後的殘
      渣，所以無法判斷為引燃物，另外現場也沒有石油系促燃
      劑，至於酒精系促燃劑因為經過火災後會揮發流失，也無
      法採證。本案火災原因研判是依據被告哥哥丙○○之陳述
      ，被告到頂樓的時間大約是凌晨零時左右，之後聽到扣扣
      的聲音，到被告哥哥上去察看的時間大約20分鐘左右，而
      煙塵蓄積需要時間，現場陽台是開著，煙會往外飄，但從
      火災調查報告書所附編號四之照片，可以看到煙塵蓄積情
      形，已經到房屋一半左右，可見薰燒時間不止是從被告哥
      哥前去察看開始，而是之前已經發生，才會有這種程度的
      蓄積，所以可以由此判斷被告到頂樓的時間和火災發生的
      時間不會相差太多，而煙蒂燃燒都是慢慢燃燒，如果有人
      在屋內，可以馬上撲滅不會造成進一步燃燒，就算是在衣
      櫥內也還是有充分時間撲滅。雖然編號四之照片是在火勢
      撲滅之後才去照的，但因為該處空間是有開口，煙塵會飄
      到外面，不是密閉空間，而消防隊抵達的時間和被告哥哥
      上去察看的時間相差不會到五分鐘，並不會導致煙塵蓄積
      的結果相差太多。被告在面談時列舉很多理由，一開始說
      是友人在他房間放火，還有飲水機走火，以及在房間煮東
      西，但因飲水機不在被告房間內，現場也沒有瓦斯爐或其
      他煮食器具，其他最有可能就是煙蒂，但煙蒂也因為上面
      的原因被排除，因此調查報告內才會說是有人以明火點燃
      衣物。只是報告內講「衣物」的用詞遣字不清楚，應該還
      可能包括棉被或床單等。所謂明火係指像用打火機點燃可
      燃物，至於遺留火種就是像煙蒂、線香等情形，本件不是
      拜拜的地方，最有可能是煙蒂，但煙蒂蓄積要一段時間，
      所以也排除煙蒂等語（見本院卷第71頁至第79頁）。
    (三)被告雖辯稱：當時酒醉睡著，感覺有煙才起來滅火，真的
      不知道火是怎麼燒起來云云，但對於被告於火災被發覺前
      之舉止，業據證人即被告之兄丙○○於警詢及臺北市政府
      消防局第四大隊詢問時證稱：大約凌晨零點左右，聽到樓
      上有扣扣扣、敲打地板及東西掉落的聲音，因此被驚醒，
      因為被告平常脾氣很差，所以沒有去察看，大約過20分鐘
      左右去察看發現樓梯口已有濃煙，因為大門以鍊子反鎖，
      所以破壞大門後進入，被告拿宵夜上去沒多久就聽到有扣
      扣扣的聲響等語（見偵卷第10頁、第11頁、第32頁）；於
      本院審理時亦稱：被告大約晚上11點半回到四樓，在四樓
      看電視、抽煙到差不多12點才拿3 支煙和酒上去頂樓，當
      時被告很清醒，只有一點酒醉，說話也很正常，被告上去
      隔沒多久大約5 、6 分鐘就聽到扣扣聲音以及拖東西和敲
      擊的聲音，扣扣的聲音是酒瓶和椅子敲地板的聲音，後來
      伊上去察看發現門鏈鎖起來，伊踢開後發現煙很大就打電
      話給消防隊等語（見本院卷第50頁至第62頁）。另證人甲○○也稱：發現被告時，被告雖有酒味，但還能應答等語
      （見本院卷第76頁），是依證人丙○○所述，被告在返回
      頂樓之時，神智仍然清醒，況被告尚有取酒及香菸上樓，
      顯然被告原預定在上樓後仍欲飲酒抽煙，並無即刻入睡的
      打算，況證人丙○○在被告上樓後5 、6 分鐘內即聽見異
      聲，被告在此極短時間內也無可能立即沈睡，足徵被告辯
      稱：因酒醉睡著，不知火災起因為何，實屬虛妄，不足採
      信。
    (四)本院再審酌證人丙○○於警詢時即稱：被告曾家中縱火燃
      燒等語（見偵卷第12頁），於本院審理中雖稱：說縱火不
      是被告在家中放火的意思，而是被告在房間裡用一個桶子
      燒草，要來薰蚊子，結果桶子底下塑膠地板都翹起來，偵
      查中所說過年前有看到被告燒報紙，是用金桶燒的等語（
      見本院卷第54頁、第57頁），但已足認被告曾有在室內空
      間中引燃媒介物起火之紀錄；再本件被告如確係不明火勢
      因何而起，則依一般經驗法則，陷於火場內之人員應儘速
      遠離火場求生，但被告為消防人員發覺時，卻係在四樓屋
      頂走來走去，有本院公務電話紀錄在卷足佐（見本院卷第
      26頁），於接受證人甲○○訪談時，也未陳述實情，反而
      編織各項情節如前所述，更顯見被告畏罪情虛。至被告稱
      ；發現衣櫥著火後，有要將衣櫥拖到陽台外，但拖到床鋪
      尾端時，因為燙到手，衣櫥倒下去就燒起來等語，此情雖
      核與火災現場物品配置圖所示（見偵卷第24頁）及證人丙○○所稱：衣櫥原先是放在靠近展示櫃處等節大致相符（
      見偵卷第32頁），但此至多僅得論以被告於放火行為實行
      後，有防止結果發生之中止行為，而被告見衣櫥著火，在
      此火勢點燃初期，衡情應儘速取水源撲滅，一如被告也稱
      ：後來有拿茶几以及接水要來打火等語，被告竟欲將衣櫥
      拖至陽台屋外，徵以斯時大門出口尚未受阻，此觀四樓樓
      頂被告房間通往大門間之神明廳受損輕微（見前揭火災調
      查報告內火場現場勘查狀況及原因研判第二點燃燒後之狀
      況中第二小點之記載，見偵卷第27頁），且證人丙○○猶
      能破壞大門鎖鍊後入內察看即明，反觀衣櫥最後所在位置
      係在擋住逃生通道之處，此為證人甲○○所陳明（見本院
      卷第76頁），被告在此情形下，也未下樓求援或報警，而
      係躲藏於樓頂處，尚無從認定被告已盡力防止結果之發生
      ，自不得援引刑法第27條第1 項規定減輕或免除其刑，也
      無從推翻本院之前依證人甲○○及丙○○之證述，以及臺
      北市政府消防局火災原因調查報告所為之認定。
  四綜上所述，本件燃燒受損最嚴重之處既在被告房間內，起火
    時僅被告一人在內，起火原因又經排除餘留火種（煙蒂等）
    、電器等因素，而以人為明火點燃之可能性較大，再參酌被
    告事發前曾有在屋內點火之紀錄，及其事發後之舉止，以及
    被告所供：有拖行著火之衣櫥等節，該次火災應屬被告以不
    詳媒介物燃燒櫥內衣物所造成，情甚明灼。尚難僅因火種不
    明，即可得為被告有利之認定。且被告於以不詳媒介物點燃
    衣櫥內衣物後，復將衣櫥拖行至至床鋪尾端，因衣櫥倒下而
    燃及床鋪，故該處反而火勢最烈，核與本件火災調查報告依
    燒損情況認定起火處係在床鋪東側尾端靠近塑膠衣櫥處，尚
    無不符，附此敘明。
  五核被告乙○○所為，係犯刑法第175 條第2 項之放火罪，又
    被告放火燒燬自己之衣物時，而延燒至其父所有神明廳內之
    裝潢物品、飲水機等物，然按刑法上之放火罪，其直接被害
    法益為一般社會之公共安全，雖私人之財產法益亦同時受其
    侵害，但本罪係列入公共危險章內，自以社會公安之法益為
    重，此觀於燒燬自己所有物致生公共危險時並應論罪之點，
    亦可得肯定之見解，次按刑法第175 條第2 項放火罪，其直
    接被害法益，為一般社會之公共安全，雖同時侵害私人之財
    產法益，但仍以保護社會公安法益為重，況放火行為原含有
    毀損性質，故一個放火行為，若同時燒燬他人所有之物品時
    ，雖兼有自己所有之物品，不另成立刑法第175 第1 項放火
    燒燬住宅以外自己所有物罪，附此敘明。至於公訴意旨認被
    告係基於放火燒燬現供人使用住宅之犯意而為之，係犯刑法
    第173 條第1 項之放火燒燬現供人使用之住宅既遂罪等語。
    惟被告乙○○否認有放火燒燬上開住宅之犯意等語，且按行
    為人對於構成犯罪之事實，明知並有意使其發生者，為故意
    。行為人對於構成犯罪之事實，預見其發生而其發生並不違
    背其本意者，以故意論；行為人對於構成犯罪之事實，預見
    其能發生而確信其不發生者，以過失論，分別為刑法第13條
    、第14條第2 項所明定。經查：被告於本院訊問中屢堅稱無
    放火燒燬住宅之故意，且本案火場燒損嚴重之範圍僅侷限於
    被告之房間內，有上開臺北市政府消防局火災原因調查報告
    書及現場照片多張在卷可稽，就被告放火範圍不大之實際情
    況以觀，被告所稱並無放火燒燬住宅之情，合於事理，信非
    事後圖卸之詞，應可採信。況被告於點火後尚有若干防止行
    為，業如前述，縱使有延燒之情，也係其未為盡力之防果行
    為所致，不能逆論被告有放火燒燬住宅之故意。因則被告縱
    使有預見該放火行為可能延燒房屋，然既確信燒燬房屋之情
    況不會發生，依上開說明，亦不能認定被告有燒燬房屋之不
    確定故意。被告未有燒燬現供人使用住宅之故意，僅有放火
    燒燬自己所有衣物之故意，應成立刑法第175 條第2 項之放
    火罪，而不能論以刑法173 條第1 項之放火燒燬現供人使用
    之住宅既遂罪，公訴人認為應成立該罪，即有未洽，惟基本
    社會事實同一，起訴法條應予變更。爰審酌被告於公寓集合
    住宅內點燃火勢，此行為之高度危險性，其危害甚大，其犯
    罪之動機、目的、手段、所生危害，及被告犯罪後飾詞否認
    犯行之態度等一切情狀，量處如主文所示之刑。末按被告本
    案犯罪時間在96年4 月24日以前，合於中華民國96年罪犯減
    刑條例之減刑要件，應依該條例第2 條第1 項第3 款規定，
    減其宣告刑二分之一，並諭知易科罰金之折算標準。
據上論斷，應依刑事訴訟法第299 條第1 項前段、第300 條、刑
法第175 條第2 項、第41條第1 項，刑法施行法第1 條之1 ，中
華民國罪犯減刑條例第2 條第1 項第3 款、第7 條、第9 條，判
決如主文。
本案經檢察官莊富棋到庭執行職務。
中　　華　　民　　國　　96　　年　　12　　月　　31　　日
                  刑事第七庭審判長法  官    王俊雄
                                  法  官    汪梅芬
                                  法  官    許碧惠
以上正本證明與原本無異。
如不服本判決，應於收受送達後10日內向本院提出上訴書狀，其
未敘述上訴之理由者並得於上訴期間屆滿後20日內向本院補提理
由書（均須按他造當事人之人數附繕本）。
附錄                              書記官    徐仁豐
中　　華　　民　　國　　96　　年　　12　　月　　31　　日
中華民國刑法第175條
（放火燒燬住宅等以外之物罪）
放火燒燬前二條以外之他人所有物，致生公共危險者，處1 年以
上7 年以下有期徒刑。
放火燒燬前二條以外之自己所有物，致生公共危險者，處3 年以
下有期徒刑。
失火燒燬前二條以外之物，致生公共危險者，處拘役或3 百元以
下罰金。
